【裁判字號】    96,上,841
【裁判日期】    970408
【裁判案由】    侵權行為損害賠償
【裁判全文】
臺灣高等法院民事判決                   96年度上字第841號
    上  訴  人  南山人壽保險股份有限公司
    法定代理人  丙○○
    訴訟代理人  乙○○
    被上訴人    甲○○
上列當事人間請求侵權行為損害賠償事件，上訴人對於中華民國
96年8月20日臺灣宜蘭地方法院96年度訴字第79號第一審判決提
起上訴，並為訴之追加，經本院於97年3月25日言詞辯論終結，
茲判決如下：
    主  文
原判決廢棄。
上開廢棄部分，被上訴人在第一審之訴及假執行之聲請駁回。
確認兩造間於民國93年5月17日所簽訂如附件內容所示之保險關
係存在。
第二審訴訟費用由被上訴人負擔。
追加之訴訴訟費用由上訴人負擔。
    事    實
甲、上訴人方面：
一、聲明：
  (一)上訴聲明：
  1.原判決廢棄。
  2.上廢棄部分，被上訴人在第一審之訴駁回。
  (二)答辯聲明：追加之備位之訴駁回。
二、陳述：除與原判決記載相同者，茲予引用外，補稱略以：
  (一)依保險業務員管理規則（下稱系爭管理規則）第10條第3項
    （修正前第11條第3項）及第15條第3項規定，業務員所為解
    釋保險商品內容及保單條款、說明填寫要保書注意事項、轉
    送要保文件及保險單及其他經所屬公司授權從事保險招攬之
    行為，始為業務員之招攬行為，方視為所屬公司之行為，至
    業務員其他個人行為則非屬之。況上訴人與業務員即原審共
    同被告何鴻志間本屬承攬關係，上訴人對其並無指揮監督之
    權利，且於被上訴人與何鴻志簽立如附件所示內容之南山人
    壽好得益變額保險 (下稱系爭保險)之要保書時，上訴人業
    與何鴻志終止業務代表合約，更無從對何鴻志為指揮監督，
    倘將何鴻志個人行為仍視為上訴人之行為，實有失衡。
  (二)民法第188條所定僱用人之連帶責任，以受僱人因執行職務
    不法侵害他人權利始有適用，倘係受僱人之犯罪行為而與執
    行職務無關，即無適用該條餘地。何鴻志係利用被上訴人對
    其之信賴，意圖詐騙被上訴人之保險費，而偽造上訴人另一
    位業務員張珮珮之署名及冒張珮珮之名義，辦理系爭保險之
    投保事宜，屬其個人之犯罪行為，無民法第188條之規定適
    用。
  (三)保險業務員之招攬行為屬要約之引誘，客戶出具要保書向保
    險公司投保之行為方為要約，保險公司於核保後，對要保人
    寄發保險單予以承保，始屬承諾，而成立保險契約，至保險
    責任僅係依契約約定回溯至保戶要保並預繳保險費之時點起
    算而已。因此，何鴻志雖向被上訴人招攬系爭保險，經被上
    訴人同意後，填寫要保書交予何鴻志，並匯款新台幣（下同
    ）200萬元至何鴻志位於合作金庫銀行股份有限公司宜蘭分
    公司（下稱合庫宜蘭分行）之帳戶內，但何鴻志始終未將上
    開要保書送達上訴人，上訴人亦未對要保書為受理、核保，
    且被上訴人取得系爭保險之保單為何鴻志於離職後所偽造，
    難認兩造間成立系爭保險契約。
三、證據：援用原審所提出之立證方法。
乙、被上訴人方面：
一、聲明：
  (一)答辯聲明：上訴駁回。
  (二)追加備位聲明：確認上訴人與被上訴人間於民國93年5月17
    日簽訂「南山人壽好得益變額保險-8年期股價指數結構型債
    券」之保險關係存在。
二、陳述：除與原判決記載相同者，茲予引用外，補稱略以：
  (一)上訴人雖民國93年5月10日解聘何鴻志，惟何鴻志招攬系爭
    保險係在其遭解聘前為之，上訴人於同年月17日始發文中華
    民國人壽保險商業同業公會 (下稱壽險同業公會)撤銷何鴻
    志之業務員招攬登錄證，在此之前，何鴻志之行為在客觀上
    仍屬上訴人職務上行為。況依系爭管理規則第10條第3項（
    指簽立系爭保險之要保書時實施之第11條第3項）之規定，
    對保險公司辦妥異動登錄前，保險公司對於業務員之招攬行
    為仍視為公司之行為，其目的在於公示作用，本件上訴人並
    未盡其公示之作為，致善意之被上訴人仍認何鴻志為其業務
    人員，而受有損害，上訴人自應就何鴻志侵權行為負連帶賠
    償之責。
  (二)被上訴人投保填寫系爭保險之要保書時，係在何鴻志之指導
    下填寫，依上訴人提供之平安妙計專案要保書之意外險要保
    書格式及內容，並未有任何投保意外險之敘述及表白，縱使
    被上訴人字字閱讀亦無法察覺該文件為意外要保書，難認被
    上訴人就損害之發生與有過失。
  (三)縱使上訴人不必就何鴻志之侵權行為負連帶賠償責任，依系
    爭管理規則前開規定，何鴻志之行為既應視為上訴人之行為
    ，則系爭保險契約仍屬有效成立，被上訴人自得請求確認兩
    造間系爭保險關係存在。
三、證據：除援用原審所提出之立證方法外，補提要保書、銷售
    文件與網站商品資料為證。
    理    由
一、被上訴人於本院審理中追加請求確認系爭保險關係存在為其
    備位聲明，核與民事訴訟法第446條第1項但書、第255條第1
    項第2款之規定相符。又被上訴人雖請求確認系爭保險契約
    存在，然保險契約為事實，並非法律關係，解釋其真意當為
    請求確認因系爭保險契約成立生效所發生之保險關係存在，
    應先敘明。
二、被上訴人主張：上訴人原業務經理何鴻志於93年4月間向被
    上訴人推銷系爭保險時，聲稱獲利可保證4.25%以上，被上
    訴人於93年5月初同意投保，並於93年5月17日簽訂系爭保險
    之要保書，交付予何鴻志，並將全部保費共200萬元匯至何
    鴻志於合庫宜蘭分行開設之帳戶內，隨後並收到保單。94年
    5月間，因被上訴人未收到任何投資訊息，遂攜前開保單至
    上訴人宜蘭分公司查詢，上訴人職員謝晴如始告知何鴻志已
    於93年5月10日遭上訴人解聘，但仍確認保單有效。嗣因被
    上訴人不知獲利情形，於95年間再次詢問謝晴如，方知前開
    保單為何鴻志所偽造，其所匯200萬元保費亦遭何鴻志侵吞
    ，致被上訴人受有該金額之損害。按上訴人雖於93年5月10
    日將何鴻志解職，卻遲至96年5月17日始向壽險同業公會函
    報撤銷登錄，仍令已離職之何鴻志持有另件意外險之要保書
    ，使何鴻志在被上訴人不知情之狀況下，投保保費為2,500
    元之意外險，並於93年5月25日收受何鴻志所交付之意外險
    保件，顯見上訴人招攬保險業務管理上有重大疏失，上訴人
    係何鴻志之僱用人，依民法第188條第1項前段規定，應與何
    鴻志負連帶損害賠償責任，何鴻志僅償還被上訴人10萬元，
    上訴人應就餘額負連帶賠償責任。即令上訴人不必負連帶責
    任，兩造簽立系爭保險之要保書在何鴻志被上訴人撤銷登錄
    前，依系爭管理規則之規定，何鴻志之行為仍視為上訴人之
    行為，系爭保險契約當已成立生效等情。爰以先位聲明依侵
    權行為之法則，請求判命上訴人與何鴻志連帶給付190萬元
    及加付法定遲延利息，備位聲明請求確認兩造於93年5月17
    日簽訂之系爭保險關係存在。
    上訴人則以：何鴻志原為上訴人之業務代表，雙方間為承攬
    關係，無民法第188條之適用。又何鴻志於93年5月10日業經
    上訴人終止業務代表合約，其詐騙被上訴人保費時，已非上
    訴人之受僱人，且何鴻志所為者係其個人之犯罪行為，無系
    爭管理規則第10條適用。何況被上訴人既無意投保意外險，
    則於何鴻志提出包括意外險要保書在內之相關資料與被上訴
    簽署時，自負有確認文件正確性之義務，其毫無檢視即逕予
    簽名，使何鴻志得遂行其犯罪，與有過失，縱上訴人應與何
    鴻志負連帶賠償責任，亦應減輕或免除賠償金額。再者，何
    鴻志之招攬行為僅要約引誘，被上訴人提出要保申請，為要
    約，必待上訴人受理、核保而寄發保險單，始為承諾而成立
    保險契約，但本件上訴人並未受理系爭保險之申請或核保，
    被上訴人主張系爭保險契約已成立生效，亦非有據等語，資
    為抗辯。
三、兩造不爭執事項
  (一)何鴻志原任上訴人業務經理，上訴人於93年5月10日將其解
    職，並於93年5月17日發函通知壽險同業公會撤銷招攬登錄
    。
  (二)被上訴人於93年5月17日填寫系爭保險之要保書，交付何鴻
    志，並匯款全部之保險費200萬元至何鴻志位於合庫宜蘭分
    行之帳戶內，惟何鴻志所提出之系爭保險要保書為何鴻志所
    偽造，何鴻志並未替被上訴人投保系爭保險。
  (三)被上訴人於填寫系爭保險之要保書時，同時簽立何鴻志所提
    供之意外保險要保書。
  (四)何鴻志於93年5月25日向上訴人遞送被上訴人之意外險投保
    文件，該意外險為有效之保險。
  (五)被上訴人曾於95年間向上訴人之員工謝晴如查詢系爭保險之
    投保情形。
  (六)何鴻志在96年初曾償還被上訴人10萬元。
  (七)上訴人確有開辦如系爭保險內容之保險。
四、就系爭保險契約是否成立生效言。依何鴻志與被上訴人簽立
    系爭保險之要保書時實施之系爭管理規則第15條規定，業務
    員經授權從事保險招攬之行為，視為該所屬公司授權範圍之
    行為，所稱保險招攬之行為，係指下列之行為：一解釋保險
    商品內容及保單條款。二說明填寫要保書注意事項。三轉送
    要保文件及保險單。四其他經所屬公司授權從事保險招攬之
    行為。第11條第3項（即94年2月2日修正後之第10條第3項）
    規定，業務員有異動者，所屬公司應於異動後五日內，依規
    定向各有關公會申報，所屬公司在辦妥異動登錄前，對於該
    業務員之保險招攬行為仍視為所屬公司之行為，有系爭管理
    規則可參。又何鴻志原任上訴人業務經理，任職期間有招攬
    系爭保險之職權，為兩造所不爭。何鴻志於93年4、月間即
    開始向被上訴人招攬系爭保險，同年5月間被上訴人答應投
    保，業據被上訴人、何鴻志於原審陳明（原審卷，3頁、89
    頁，本院卷，26頁、32頁），上訴人就何鴻志是否於93年4
    月間起即向被上訴人招攬系爭保險，雖稱不清楚、無法查證
    等語（原審卷，142頁、本院卷，26頁），但就何鴻志於解
    職前有權招攬系爭保險，則無爭執。因此，本件所應審究者
    ，為何鴻志於93年5月17日與被上訴人簽立系爭保險契約之
    行為，是否屬於上訴人之行為。按上訴人雖於93年5月10日
    將何鴻志解職，並於93年5月17日發函通知壽險同業公會撤
    銷招攬登錄，然該公會於翌日始作成撤銷何鴻志之登錄，有
    該公會96年5月21日壽會文字第96051490號復原審之函文可
    參（原審卷，72頁），而被上訴人已於93年5月17日填寫系
    爭保險要保書，交付何鴻志，並將全部保險費200萬元匯至
    何鴻志位於合作金庫銀行股份有限公司宜蘭分行之帳戶內，
    亦如前述，則被上訴人填寫系爭保險要保書交付予何鴻志及
    繳納保險費之行為，顯在上訴人撤銷何鴻志登錄前已完成，
    依系爭管理規則規定，何鴻志之行為應視為上訴人之行為。
    上訴人雖以其未受理系爭保險之申請，亦未寄發保單予被上
    訴人，兩造間系爭保險契約尚未成立云云為辯。然保險費分
    一次交付，及分期交付兩種。保險契約規定一次交付，或分
    期交付之第一期保險費，應於契約生效前交付之，但保險契
    約簽訂時，保險費未能確定者，不在此限。保險契約，應以
    保險單或暫保單為之，保險法第21條及第43條分別定有明文
    。依此，於要保人與保險人以書面達成保險契約之合意，並
    由保險人收取要保人交付之保險費時，保險契約即已成立生
    效。本件何鴻志於93年5月17日與被上訴人簽立並收受系爭
    保險之要保書，且收取被上訴人交付之全部保險費，均視為
    上訴人所為，已如前述，上訴人復不能證明即使何鴻志未經
    其解職，其仍不會承諾被上訴人之要保，則被上訴人所以無
    法由上訴人完成核保，乃其職員何鴻志之行為所致，依前開
    規定，應視為上訴人之行為致不能完成核保，參照民法第
    101條第1項精神，應認系爭保險已經上訴人核准，系爭保險
    契約應認已成立生效。至於何鴻志嗣後是否將要保書、保費
    交付上訴人，乃其與上訴人間內部關係，均不影響系爭保險
    之成立生效。上訴人辯稱其已於同月10日將何鴻志解職，且
    何鴻志所為者係犯罪行為，無系爭管理規則適用云云，均非
    可採。
五、就被上訴人之請求有無理由言。按受僱人因執行職務，不法
    侵害他人之權利者，由僱用人與行為人連帶負損害賠償責任
    ，民法第188條第1項固有明文，然被害人依此請求僱用人賠
    償，應先證明其受有損害。系爭保險契約既為合法有效，被
    上訴人自應依系爭保險契約履行其義務及取得權利，於系爭
    保險契約所定之權利、義務範圍內，無再請求上訴人賠償損
    害餘地，被上訴人並不能證明於系爭保險契約所訂之權利、
    義務以外，尚受有其他損害，則不問何鴻志之行為是否為受
    僱人職務之行為，其先位聲明依侵權行為規定，請求上訴人
    賠償損害，均無理由。被上訴人請求損害賠償既無理由，本
    院自不必就上訴人抗辯被上訴人於簽立系爭保險契約時，與
    有過失乙節為判斷。又系爭保險為合法有效，已如前述，且
    迄未經兩造終止，則被上訴人備位聲明請求確認系爭保險關
    係存在，為有理由，應予准許。至於被上訴人於簽立系爭保
    險契約後，是否向上訴人之職員謝晴如查證系爭保險保單之
    真偽，均不影響系爭保險契約成立生效之判斷，無論究必要
    。
六、綜上，被上訴人先位聲明依民法第184條第1項、第188條第1
    項之規定，請求上訴人連帶給付被上訴人所受之損害1,900,
    000元及自起訴狀繕本送達翌日即96年4月3日起至清償日止
    ，均按年息5%計算之利息，為無理由，應予駁回，原審判命
    上訴人給付，尚有未合，上訴意旨指摘原判決不當，求予廢
    棄改判，為有理由，應由本院將原判決廢棄，改判如主文第
    2項所示。又被上訴人於本院審理時追加備位聲明，請求確
    認兩造間於93年5月17日簽立如附件所示內容之保險關係存
    在，則有理由，應予准許。
七、據上論結，本件上訴及追加之訴均有理由。依民事訴訟法第
    450條、第78條，判決如主文。
中    華    民    國    97    年    4     月    8     日
                    民事第九庭
                        審判長法  官    黃熙嫣
                              法  官    陳玉完
                              法  官    呂太郎
正本係照原本作成。
如不服本判決，應於收受送達後20日內向本院提出上訴書狀，其
未表明上訴理由者，應於提出上訴後20日內向本院補提理由書狀
（均須按他造當事人之人數附繕本）上訴時應提出委任律師或具
有律師資格之人之委任狀；委任有律師資格者，另應附具律師資
格證書及釋明委任人與受任人有民事訴訟法第466條之1第1項但
書或第2項（詳附註）所定關係之釋明文書影本。
中    華    民    國    97    年    4     月    10    日
                              書記官    黃千鶴
附註：
民事訴訟法第466條之1（第1項、第2項）：
對於第二審判決上訴，上訴人應委任律師為訴訟代理人。但上訴
人或其他法定代理人具有律師資格者，不在此限。
上訴人之配偶、三親等內之血親、二親等內之姻親，或上訴人為
法人、中央或地方機關時，其所屬專任人員具有律師資格並經法
院認為適當者，亦得為第三審訴訟代理人。


司法院資訊處製作；財團法人民間司法改革基金會備份。
